【裁判字號】    98,訴,588
【裁判日期】    981218
【裁判案由】    給付投資報酬
【裁判全文】
臺灣臺中地方法院民事判決  98年度訴字第588號
原      告  丁○○
訴訟代理人  陳建勛律師
複  代理人  乙○○
被      告  馬群股份有限公司
法定代理人  戊○○
訴訟代理人  徐文宗律師
複  代理人  林雅儒律師
            丙○○
上列當事人間請求給付投資報酬事件，本院於98年11月23日言詞
辯論終結，判決如下：
    主    文
被告應給付原告新台幣玖拾陸萬伍仟元，及自民國85年7月1日起
至清償日止，按週年利率5%計算之利息。
訴訟費用由被告負擔。
本判決於原告以新台幣參拾參萬元供擔保後，得假執行。但被告
如以新台幣玖拾陸萬伍仟元為原告供擔保，得免為假執行。
    事 實 及 理 由
壹、程序方面：被告公司於民國（下同）94年11月30日經股東會
    決議解散，並選任戊○○為清算人，經經濟部於94年12月13
    日以經授中字第09433330970函准辦理解散登記，有經濟部
    98年3月13日經授中字第09834733560號函送之被告公司登記
    資料在卷可稽，而被告公司迄未完成清算程序，亦有本院查
    詢單在卷可考。按公司之解散，其法人人格並非即告消滅，
    必須經清算程序，俟清算完結後，始喪失其人格，此觀公司
    法第24條、第25條、第26條之規定自明。又公司解散後，固
    應進入清算程序（因合併、破產而解散者除外），但與解散
    前之公司仍屬於同一。因此，公司解散前已發生之法律關係
    ，原則上不因解散而有所變更，有關解散前公司之法律規定
    ，在不違反清算目的之範圍內，當然亦適用於清算中之公司
    （最高法院75年台上字第2098號判決意旨參照）。基上，被
    告公司雖經解散登記，然尚未完成清算程序，自仍有當事人
    能力，且經被告公司股東會選任戊○○為清算人，依公司法
    第8條之規定，戊○○自為被告公司之法定代理人，合先敘
    明。
貳、原告起訴主張：被告前為投資越南設廠而有資金之需求，乃
    由被告公司之負責人戊○○於民國（下同）83年2月間邀集
    原告參與投資，並提出「越南投資計劃書」予原告，原告允
    為投資後，於同年3月25日將投資款2百萬元交付被告，被告
    並開具「越南設廠招募股份收款證明」（下稱股份收款證明
    ）載明原告投資股份數為總投資金額之10分之1交付原告收
    執。嗣於85年2月16日被告提出「馬群（股）公司84年度營
    業報表」，載明被告公司純利累積達965萬元，則被告自應
    按出資比例，結算84年度之投資報酬之10分之1即96萬5千元
    予原告，然被告迄今仍拒絕給付系爭投資報酬予原告，屢經
    催討，均無下文。又依被告所提出之「越南投資計劃書」，
    被告應在年終結算投資報酬，而依商業習慣，所謂「年終」
    係指會計年度終了，再依修正前預算法第12條之規定，87年
    之前的會計年度以每年6月30日為終了，被告既於85年2月16
    日提出該公司84年度營業報表，則被告至遲應於85年6月30
    日給付84年度投資報酬予投資人，並於翌日（即85年7月1日
    ）負遲延責任，爰依兩造間投資契約之法律關係，訴請被告
    給付系爭84年度投資報酬暨遲延利息。再被告應將原告投資
    時起、迄解散為止之投資盈餘，分派報酬予原告，惜因被告
    除提出前述84年度營業報表外，未曾再依約提出營業報表，
    致原告現時無法就被告歷年來應分派之投資報酬提出計算，
    依民事訴訟法245條規定，就本件起訴所請求之數額，先為
    保留之聲明等語。並聲明：除假執行供擔保之金額外，如主
    文所示。
參、被告則以：(一)被告係股份有限公司，依法於公司有盈餘時始
    得分派股息、紅利，且即使有盈餘，亦須視公司經營狀況，
    經董事會決議後始得分派，並非一有盈餘即得分派。被告交
    付原告之「越南投資計畫書」雖記載「投資額分為十股，每
    股200萬元、每3個月做出營業報表，年終營利結算一次」等
    語，然此僅在簡述關於本件招募投資額之分股及公司依年度
    應製作之營業報表，至於原告是否應受盈餘分派，仍應依公
    司董事會決議，該計畫書自非原告得據以請求分派盈餘之依
    據。(二)原告雖持有被告出具之股份收款證明，然此實際係由
    原告之父林坤棋以原告之名義投資，而被告於越南設廠後，
    因對越南法令不熟稔，致須大量周轉金，於83、84年度完全
    賴借貸周轉，嗣於86年度前方有小額累積盈餘，惟考量公司
    正常周轉必要，並未分派盈餘，而被告公司自87年度起經營
    狀況不佳，轉盈為虧，營業淨利顯現負值，其後連年虧損，
    至94年度累積虧損已達570餘萬元，被告實無盈餘可供分派
    ，原告之父親林坤棋對上情知之甚稔，故而就本件投資認賠
    作收。(三)再被告所製作之「越南投資計畫書」，僅係被告負
    責人戊○○在台招募投資越南環宇國際公司（下稱環宇公司
    ）之簡介說明，並非兩造所簽訂之投資契約，不足證明兩造
    間有投資契約關係存在，且依「越南投資計畫書」內容觀之
    ，係招募投資越南環宇公司，原告所交付之股款，亦係投資
    越南環宇公司之股款，被告僅係基於代收之身分而交付收款
    證明，是縱認原告主張之投資契約關係存在，亦係存在於原
    告與越南環宇公司間，並非存在於兩造間，原告自無從請求
    被告給付投資報酬。又原告所提出之被告公司84年度營業報
    表，並非依會計原則製作之當年度正式財務報表，性質上僅
    係被告公司內部業務報告，而原告自承非被告公司股東，自
    不得執此主張投資有所獲利，且依被告公司84年度營業報表
    之檢討所示，投資越南83年度因不諳法令致遭罰稅甚鉅、
    84 年度更須完全借貸週轉，足見原告稱越南投資84年度已
    有獲利，與事實並不相符。至被告固曾分別交付30萬元、
    200萬元於訴外人己○○、甲○，然此實係己○○、甲○因
    不欲繼續投資越南環宇公司，故而由被告將其等之投資款退
    還，並非被告給付己○○二人紅利，此由己○○、甲○所取
    得金額與其等投資金額相同，且與被告公司84年度營業報表
    所示不符，即屬甚明，足見己○○、甲○證稱曾自被告公司
    取得投資紅利，並非事實等語，資為抗辯。並聲明：(一)原告
    之訴及假執行之聲請均駁回。(二)如受不利益判決，願供擔保
    免為假執行。
肆、法院之判斷：
  一、下列事實為兩造所不爭執，且有越南投資計劃書、越南設
      廠招募股份收款證明、馬群（股）公司84年度營業報表附
      卷可稽，堪信為真正：
    (一)被告在83年間為投資越南設廠事宜，而於83年2月18日製
      作「越南投資計劃書」邀集他人參與投資。
    (二)被告於83年3月25日出具其上載明收到原告所交付之投資
      款200萬元、股份數為總投資額2,000萬元之1/10股之「越
      南設廠招募股份收款證明」予原告。
    (三)原告所提出之被告公司84年度營業報表為被告公司於85年
      2月16日所製作之文書。
  二、原告主張兩造間有投資契約關係存在，及被告應依兩造間
      投資契約關係給付原告84年度投資盈餘96萬5千元，均為
      被告所否認，並辯稱真正之投資人為原告之父林坤棋，投
      資契約之相對人為越南環宇公司，兩造間無投資契約關係
      存在，且對越南環宇公司之投資於84年度係屬虧損狀態，
      並無盈餘可供分配等語。是本件兩造爭執之焦點為：(一)系
      爭投資契約之契約當事人為何？(二)原告請求被告給付84年
      度投資盈餘96萬5千元，有無理由？
  三、系爭投資契約之契約當事人部分：
    (一)被告前於83年3月25日曾出具「越南設廠招募股份收款證
      明」予原告，為兩造不爭執之事實，已如前述，而依該股
      份收款證明所載「茲收到丁○○投資新台幣貳佰萬元整。
      股份數為總投資額新台幣貳仟萬元整的1/10股。」並載明
      「收款人馬群股份有限公司負責人：戊○○」，已可知參
      與投資並交付投資款者為原告，並非林坤棋，參之原告所
      提出之帳卡明細表所示，投資款200萬元亦確係由原告於
      83年3月25日交付被告負責人，則原告主張其為系爭投資
      契約之真正投資人，自堪信為為真正。被告雖抗辯實際投
      資者為林坤棋，然並未舉證以實其說，自難逕予採信。
    (二)再原告主張被告為系爭投資契約之相對人，亦為被告所否
      認，並抗辯系爭投資契約之相對人為越南環宇公司，被告
      僅係基於代收之身分而交付收款證明等語。查，依被告所
      出具股份收款證明之前述記載內容觀之，被告於該股份收
      款證明記載內容中，並無隻字片語提及其向原告所收取之
      金錢係代越南環宇公司收取，且於「收款人」欄下亦無任
      何代收之字樣，被告辯稱僅係基於代收之身分而出具股份
      收款證明，已難逕信。再參之被告於83年2月18日所製作
      之「越南投資計劃書」內附「越南設廠簡介」所載「名稱
      ，越南：環宇國際公司，台灣：馬群股份有限公司....
      三投資總額：新台幣貳仟萬元正。四經營型態：越南生產
      虎腳，回台灣，經由馬群開發票收帳。....七投資額分為
      十股，每股二佰萬元....」及證人即原任職被告公司廠長
      之己○○於本院審理中證述「我在79年間左右開始在被告
      公司擔任廠長，臺灣跟越南廠都待過，被告原來在臺灣設
      廠，後來臺灣廠結束後遷廠到越南，我也跟著到越南當廠
      長，在越南時，工廠是設在環宇公司，環宇公司是人頭公
      司，因為臺灣人不能在越南投資設廠，所以借用環宇公司
      當人頭公司進行生產銷售，當時環宇公司實際上共包含三
      個臺灣人的廠，包括巧將公司（負責人是顧先生）、馬群
      公司（負責人是戊○○）、豐全公司（負責人是黃先生）
      ，三個公司各自生產各自銷售，帳也都是各自記各自算，
      但對外都是借用環宇公司的名義。」等語（見本院卷98年
      9月7日言詞辯論筆錄），並被告負責人戊○○於本院審理
      中亦自承股份收款證明所記載之金錢是為在越南投資環宇
      公司，因被告資金不足，故而招幕一些人來投資，投資後
      被告公司及戊○○個人均未取得環宇公司之股份等語（見
      本院卷98年7月13日言詞辯論筆錄），可知被告為轉投資
      在越南設廠，因資金不足而製作「越南投資計劃書」以招
      幕投資人，原告乃係應被告之招募、以「越南投資計劃書
      」為投資內容而交付投資款予被告，投資之標的乃係被告
      在越南藉環宇公司名義所設立之工廠甚明，被告既為招募
      投資及收取投資款之人，就系爭投資契約與原告意思表示
      合致者乃為被告，而按之投資契約係屬無名契約，基於契
      約自由原則，只要契約當事人意思表示合致即成立，並不
      以簽立書面為必要，兩造既已就系爭投資契約意思表示達
      成合意，則系爭投資契約之當事人為兩造，自屬無疑，被
      告抗辯系爭投資契約之相對人為越南環宇公司，洵不足採
      。
  四、原告得否請求被告給付84年度投資盈餘96萬5千元部分：
    (一)兩造為系爭投資契約之當事人，其投資之標的為被告在越
      南藉環宇公司名義所設立之工廠，且原告係應被告「越南
      投資計劃書」之招募而參與投資，已如前述，則兩造間系
      爭投資契約之具體內容自應依被告所提出之「越南投資計
      劃書」所載內容定之。經查，依卷附「越南投資計劃書」
      「....七投資額分為十股，每股二佰萬元，每三個月做出
      營業報表，年終盈利結算一次。....」則被告就投資在越
      南設廠之營業部分，自負有製作營業報表、結算年終盈利
      之義務。查，被告前於85年2月16日曾以被告名義製作84
      年度營業報表予原告，為兩造不爭執之事實，已如前述，
      而依被告製作之該84年度營業報表之內容所載，除載明「
      投資初期所剩營業週轉金＝投資額－機器設備－新購機器
      配件－建廠雜費－付巧將租金費用」之計算基礎，係以投
      資額2,000萬元做為計算，並詳列各項支出、收入項目及
      計算83年度（6個月）加84年度純利為965萬元外，並註記
      「83年度因投資初期越南法令不熟....目前公司純利
      累積達9,650,000元，展望85年度利息可大幅降低，純利
      可顯著提高。預估85年度如營業額可達6000萬，則純利
      可累積達2000萬元，我們將可分紅投資額50%。目前越南
      開發新產品很多，....」等語，依該84年度營業報表所示
      內容觀之，均係就投資越南設廠部分為計算及說明，則被
      告邀集原告投資之越南廠83、84年度合計有純利965萬元
      ，亦堪認定。被告雖以依該84年度營業報表註記欄所示，
      投資越南83年度因不諳法令致遭罰稅甚鉅、84年度更須完
      全借貸週轉，抗辯越南投資85年度之前並無獲利等語。惟
      查，該84年度營業報表註記欄雖記載「83年度因投資初
      期越南法令不熟，浪費許多時間和金錢（3個月內罰稅
      573,000元）。....84年度完全借貸週轉，利息負擔150
      萬元以上，影響純利。」然並無隻字片語提及在越南之投
      資有任何虧損之情事，反於其後緊接記載「目前公司純
      利累積達9,650,000元，展望85年度利息可大幅降低，純
      利可顯著提高。....」等語，足見越南投資以借貸供週轉
      僅影響純利之金額，並未導致虧損，被告辯稱越南投資於
      85年度之前並無盈餘云云，亦不足採。基上所述，被告在
      越南設廠之投資於83、84年度既已累積有純利965萬元，
      則被告自應依前揭「越南投資計劃書」所附「越南設廠簡
      介」第7條之約定，結算年終盈利並分派予投資人，則原
      告請求被告給付按投資額比例1/10計算之投資報酬96萬5
      千元，於法自屬有據。又被告依前揭「越南投資計劃書」
      所付「越南設廠簡介」第7條之約定，既應結算年終營利
      ，依商業習慣，所謂「年終」係指會計年度終了，再依修
      正前預算法第12條之規定，87年之前的會計年度以每年6
      月30日為終了，被告既於85年2月16日提出該公司84年度
      營業報表，則被告至遲應於85年6月30日給付84年度投資
      報酬予投資人，並於翌日（即85年7月1日）負遲延責任。
    (二)被告雖另以被告係股份有限公司，依法於公司有盈餘時始
      得是分派股息、紅利，且即使有盈餘，亦須視公司經營狀
      況，經董事會決議後始得分派，並非一有盈餘即得分派等
      語。惟查，被告招募原告投資者係在越南設廠部分，並非
      邀集原告投資入股被告公司，已如前述，而本件原告亦非
      本於其為被告公司股東之身分行使股東權，而係本於其與
      被告間系爭投資契約，請求被告給付兩造共同投資在越南
      設廠部分之投資報酬，被告辯稱需待被告公司董事會決議
      始得分派盈餘等語，亦不足採。
    (三)綜上所述，原告依兩造間系爭投資契約之法律關係，請求
      被告給付84年度之投資報酬96萬5千元，及自85年7月1日
      起至清償日止，按週年利率5%計算之利息，為有理由，應
      予准許。
  五、兩造均陳明願供擔保，分別請為宣告假執行或免為假執行
      之宣告，經核均與規定相符，爰分別酌定相當之擔保金額
      准許之。
  六、本件判決之結果已臻明確，兩造其餘攻擊防禦方法，經審
      酌均於判決結果無影響，毋庸一一贅述，附此敘明。
伍、結論：本件原告之訴為有理由，依民事訴訟法第78條、第
    390條第2項、第392條第2項，判決如主文。
中    華    民    國    98    年    12    月    18    日
                  民事第二庭    法  官  呂麗玉
正本係照原本作成。
如對本判決上訴，須於判決送達後20日內向本院提出上訴狀。
中    華    民    國    98    年    12    月    18    日
                                書記官


司法院資訊處製作；財團法人民間司法改革基金會備份。
